【裁判字號】    99,訴,544
【裁判日期】    991117
【裁判案由】    拆屋還地
【裁判全文】
臺灣臺南地方法院民事判決               99年度訴字第544號
原      告  甲○○
訴訟代理人  丙○○
            戴勝利律師
            方意欣律師
            林仲豪律師
被      告  乙○○
訴訟代理人  陳慶鴻律師
上列當事人間請求拆屋還地事件，經本院於民國99年11月3日言
詞辯論終結，判決如下：
    主      文
被告應將坐落臺南縣仁德鄉○○○段二五七之六地號土地上如附
圖所示編號Ｃ部分、面積一平方公尺之水塔拆除，並將土地返還
原告。
原告其餘之訴駁回。
訴訟費用新臺幣柒仟貳佰元，其中新臺幣貳佰肆拾元由被告負擔
，餘由原告負擔。
本判決原告勝訴部分得假執行。
原告其餘假執行之聲請駁回。
    事實及理由
一、按不變更訴訟標的，而補充或更正事實上或法律上之陳述者
    ，非為訴之變更或追加，民事訴訟法第256條定有明文。原
    告起訴時聲明：被告應將坐落台南縣仁德鄉○○○段257之6
    號土地（下稱系爭土地）之地上物拆除，將土地返還原告。
    嗣於本院囑託臺南縣歸仁地政事務所測量繪製複丈成果圖後
    ，更正訴之聲明為：被告應將坐落系爭土地上如附圖所示Ａ
    部分、面積29平方公尺之磚造平房、Ｂ部分面積1平方公尺
    之木造雜物間、Ｃ部分面積1平方公尺鐵皮水塔拆除，並將
    土地返還原告。核屬補充事實上之陳述，非訴之變更或追加
    ，先予敘明。
二、原告主張：
  (一)系爭土地為原告所有，詎被告未經原告同意，於系爭土地
      上搭建如附圖編號Ａ部分所示磚造平房及Ｂ部分所示木造
      雜物間、Ｃ部分所示鐵皮水塔等地上物（下合稱系爭地上
      物），致原告所有權之行使受有損害，爰本於所有權提起
      本訴，請求被告拆除上開地上物，並將土地返還原告。
  (二)對被告抗辯之陳述：
    1.Ａ部分之磚造平房原屬於訴外人劉薈所有，當時系爭土地
      原所有權人高偉哲體諒劉薈年高體弱，僅同意劉薈在世時
      暫時使用系爭土地，並未同意他人（包括被告和劉薈之繼
      承人）使用系爭土地。劉薈死亡後，高偉哲即開始拆除Ａ
      部分，將Ａ部分幾乎拆除完畢，靠馬路之一面牆壁完全不
      見、屋頂有一半不見、樑柱裸露，剩餘之Ａ部分已喪失原
      先功效，不足以承重及遮風避雨，已喪失不動產之資格，
      而成為動產。其後，被告又自行出資將Ａ部分重新搭建回
      去，Ａ部分建物又再次成為一個不動產，且因被告為新的
      Ａ部分建物之出資建造人，由被告取得新Ａ部分建物之事
      實上處分權。至於高偉哲尚未拆除之部分，因已成為動產
      ，依民法第811條附合為新的Ａ部分之一部分，亦由被告
      取得事實上處分權。又Ｂ部分為一木造雜物間，作為放置
      雜物使用，與主建物即Ａ部分不能相通，且擁有獨立出入
      口，為一個獨立之不動產；Ｃ部分則為一個水塔，未達可
      遮風避雨之程度，故應為一獨立之動產。而被告業於本院
      現場勘驗測量時，表示水塔及增建部分係伊所蓋，其意思
      即為Ｂ、Ｃ部分係由其自行出資搭建。現竟又辯稱Ｂ、Ｃ
      部分係其配偶出資云云，顯為臨訟狡辯之詞，無足可採。
    2.最高法院48年台上字第1457號判例及民法第425條之1，均
      係在土地與房屋分別出售不同人，始有適用。系爭土地之
      歷任所有權人為曹高明、高偉哲和原告，而系爭土地上之
      Ａ、Ｂ、Ｃ則從未為上開人等所有，故本件自無上開最高
      法院判例和民法第425條之1所定「租賃推定」之適用。且
      被告所提出之最高法院91台上字第1919號判決之見解，已
      遭最高法院96年台上字第1322號判決推翻。
  (三)爰聲明：
    1.被告應將坐落於系爭土地上如附圖Ａ部分、面積29平方公
      尺之磚造平房、B部分面積1平方公尺之木造雜物間、Ｃ部
      分面積1平方公尺鐵皮水塔拆除，並將土地返還原告。
    2.原告願供擔保，請准宣告假執行。
三、被告則以：
  (一)系爭土地上Ａ部分建物原屬訴外人劉薈所有，數年前劉薈
      過世後，該屋即由被告及被告之配偶居住使用中。被告得
      以居住於Ａ部分建物，主要係因其配偶曹彩為劉薈之女，
      被告僅係劉薈之女婿，對Ａ部分建物無法主張所有權，亦
      無任何權限處分，僅係在配偶之指示及同意下，才得以重
      新建造Ａ部分建物。又Ｂ、Ｃ部分地上物，係在80年間系
      爭土地尚未分割時，在劉薈指示下所搭建，被告只不過係
      代劉薈搭建Ｂ、Ｃ部分之執行者，並未因而取得事實上之
      處分權。從而，系爭土地上Ａ、Ｂ、Ｃ部分建物及地上物
      之事實上處分權人並非被告，原告向被告請求拆屋還地，
      顯無理由。
  (二)與系爭土地相鄰之臺南縣仁德鄉○○○段 257地號土地（
      下稱257號土地，其餘土地簡稱略同 ）為被告所有，系爭
      土地、257號土地及同段 257之7、257之8及257之9地號土
      地原屬同一筆土地，原地號為 257號，係由訴外人曹高賢
      、曹高明、曹高田、曹高青四人共有，被告於民國73年間
      ，向曹高賢買受原257號土地持分 ，而成為該土地共有人
      之一。嗣原257號土地於89年間進行共有物分割 ，共分割
      成257、257之6（系爭土地） 、257之7、257之8、257之9
      地號等5筆土地 ，除257之9號土地為道路用地，由共有人
      保持共有外，其餘四筆土地則由共有人以抽籤方式決定分
      得位置，其中257號土地由被告取得 ，系爭土地則由曹高
      明取得，並於90年11月28日售予訴外人高偉哲，高偉哲復
      於99年 1月售予原告。又被告已於上開土地上門牌號碼為
      為臺南縣仁德鄉○○路 ○段81巷13弄10號之未保存登記三
      合院建物（下稱系爭三合院）與原告前手曹高明同財共居
      數十年，其中三合院西側廂房原為曹高明所有，亦於90年
      間售予高偉哲，再由高偉哲售予原告，而Ａ部分建物位處
      之三合院東側廂房原屬被告岳母劉薈（即曹高明、曹高賢
      、曹高青之母）所有，數年前劉薈過世後，該屋即由被告
      及其配偶曹彩居住使用中。因89年土地分割採抽籤方式，
      而發生房屋與該房屋坐落土地分別為不同所有人之情形，
      此與「土地及房屋同屬一人」之情形雖未盡相同，而無法
      直接適用最高法院48年台上字第1457號判例意旨及民法第
      425條之1規定，然就該判例規範目的及債權物權化之趨勢
      而言，應依相類事實為相同處理之法理而類推適用上開判
      例及法條。是以，分割後之原土地所有人曹高明既同意被
      告繼續使用該土地，則被告對土地所有人原已取得基地利
      用權，自不因原土地所有權人嗣將土地出賣予原告而受影
      響。
  (三)並聲明：原告之訴駁回。
四、原告主張系爭土地為其所有，其上如附圖所示Ａ、Ｂ、Ｃ部
    分建物及地上物，現由被告占有使用中等情，業據提出土地
    登記第一類謄本為證，並經本院履勘現場屬實，製有勘驗筆
    錄及臺南縣歸仁地政事務所99年7月14日所測量字099000637
    5號函檢送之土地複丈成果圖附卷可稽，且為被告所不爭執
    ，堪信為實。
五、依兩造前開主張及陳述觀之，本件之爭點在於：被告就如附
    圖所示Ａ、Ｂ、Ｃ部分之建物及地上物有無事實上處分權？
    原告請求被告拆除系爭地上物並返還土地，有無理由？爰分
    述本院得心證之理由如下：
  (一)被告就如附圖所示Ａ、Ｂ、Ｃ部分之建物及地上物有無事
      實上處分權？
    1.按動產因附合而為不動產之重要成分者，不動產所有人，
      取得動產所有權。民法第811條定有明文。復按於原有建
      築物之外另行增建者，若增建部分已具構造上之獨立性，
      但未具使用上之獨立性而常助原有建築物之效用者，則為
      附屬物，其使用上既與原有建築物成為一體，則所有權應
      歸於消滅，而被附屬之原有建築物所有權範圍亦因而擴張
      ；判斷增建部分，是否具有使用上之獨立性，須斟酌其對
      外通行之直接性，增建部分之面積、隔間及向來之利用狀
      況，暨增建部分之利用機能與原有建築物之依存程度等情
      形定之（最高法院88年度台上字第88號、92年度台上字第
      998號判決參照）。
    2.查訴外人劉薈於92年10月22日死亡（ 見本院卷第111頁戶
      籍謄本）前，Ａ部分磚造平房為其所有乙情，為兩造所不
      爭執。又Ａ部分磚造平房為系爭三合院東側廂房之一部，
      該側廂房現約有三分之二範圍為磚瓦造建物，另三分之一
      部分，則係以白色鐵皮、瓦片搭建，此有系爭三合院及Ａ
      部分建物現況照片可參（本院卷第19、85頁）。上開以白
      色鐵皮、瓦片搭建之部分，係劉薈死亡後，被告嗣後重建
      之範圍乙節，亦為兩造所不爭。原告雖主張劉薈死後，原
      有之Ａ部分建物業經訴外人高偉哲拆除而失其不動產之性
      質，嗣經被告出資重建，故被告為現有Ａ部分建物之原始
      起造人，取得該部分建物之所有權，而有事實上處分權云
      云。惟查：依上開建物現況照片以觀，Ａ部分所在之該側
      三合院廂房，雖曾拆除至僅餘磚瓦造之三分之二部分，亦
      尚保有足避風雨之三面牆壁及屋頂，仍具有建築物之外觀
      及功能，可達居住使用之經濟上目的，並未喪失其不動產
      之特性；是以，縱令現有白色鐵皮、瓦片所建部分確為被
      告嗣後出資搭建，亦無非僅將此部分之建材附合於原有之
      三合院廂房，被告仍無從因此而取得Ａ部分建物所在東側
      三合院廂房之所有權。
    3.又Ｂ部分增建，係一側倚靠於上開東側三合院廂房牆壁，
      以木板、鐵皮等材料所搭建之簡易雜物間，與主建物即東
      側三合院廂房不能相通等情，有現況照片及本院勘驗測量
      筆錄可參（本院卷第50、51頁下方照片、第46頁）。查此
      部分增建雖可認具有構造上之獨立性，惟其構造簡陋，如
      非依附於上開三合院廂房供作放置雜物之用，幾無使用上
      之經濟價值；是以，Ｂ部分增建雜物間顯係在補充、擴充
      原建物之使用價值，與東側三合院廂房於使用上具有一體
      性，自難謂已具使用上之獨立性，應認其為上開三合院廂
      房之附屬物，而為上開東側三合院廂房之所有權範圍所及
      ，不能認為係獨立之物權客體。
    4.另查，Ｃ部分為一獨立於上開東側三合院廂房及Ｂ部分增
      建外，另行搭設之高架水塔（見本院卷第50、51頁上方照
      片），具儲水、供水之功能，可達一定之經濟目的，應為
      土地之定著物，為獨立之不動產。又被告於本院99年7月
      12 日履勘現場時，已自承Ｃ部分之水塔為其所建，此有
      勘驗測量筆錄附卷可參（本院卷第45頁），被告嗣後雖辯
      稱係依其劉薈之指示所搭建，惟其上開於本院履勘時所為
      之陳述，並無保留之意思，且復主張有權占有系爭土地（
      見被告99年6月1日民事答辯狀本院卷第36至44頁），顯係
      以所有權人自居；至本院命原告具體說明被告就系爭地上
      物具有處分權之理由後（本院卷第79頁背面），被告始改
      稱其對系爭地上物並無處分權，綜參上情，被告嗣後推翻
      前詞，復為無處分權之抗辯，此應屬臨訟飾卸之詞，是被
      告此部分之抗辯，無足採認，應認其確為Ｃ部分水塔之起
      造人，並因此取得Ｃ部分水塔之所有權。
    5.綜上，Ｂ部分增建既為上開東側三合院廂房之所有權範圍
      所及，而被告並非該三合院廂房之所有人，自亦非Ｂ部分
      之所有人。原告復未能舉證證明被告就Ａ、Ｂ部分有何事
      實上處分權存在，自不能認為被告為Ａ部分磚造平房及Ｂ
      部分雜物間之事實上處分權人。至於Ｃ部分之水塔既為被
      告所有，被告對之自有事實上之處分權。
  (二)原告請求被告拆除系爭地上物並返還土地，有無理由？
    1.按所有人對於無權占有或侵奪其所有物者，得請求返還之
      ，對於妨害其所有權者，得請求除去之，有妨害其所有權
      之虞者，得請求防止之，民法第767條定有明文；又房屋
      之拆除為一種事實上之處分行為，是須有事實上之處分權
      者，始得予以拆除，如其並非事實上處分之權利者，自無
      從命其拆除該建物（最高法院85年台上字第3077號判決意
      旨參照）。是以，原告請求本院判命無事實上處分權之被
      告拆除Ａ部分磚造平房及Ｂ部分增建之雜物間，即屬無據
      。
    2.又被告對Ｃ部分水塔有事實上之處分權，有如前述，雖其
      另辯稱：應類推適用最高法院48年台上字第1457號判例及
      民法第425條之1規定，認其對系爭土地有推定租賃關係存
      在云云。惟按類推適用，係就法律未規定之事項，比附援
      引與其性質相類似之規定，加以適用，為基於平等原則及
      社會通念以填補法律漏洞的方法，倘無法律漏洞，自不生
      類推適用而補充之問題。又所謂之法律漏洞，乃指違反法
      律規範計劃、意旨的不完整性，法律所未規定者，並非當
      然構成法律漏洞，端視其是否違反法律規範意旨、計劃及
      立法者之是否有意沉默而定（最高法院93年度臺上字第
      1718號判決參照）。次按土地與房屋為各別之不動產，各
      得單獨為交易之標的，房屋在性質上不能與土地使用權分
      離而存在，亦即使用房屋必須使用該房屋之地基，基於保
      護房屋使用權之考量，使房屋所有權與土地利用結成一體
      ，促進房屋所有權之安定性，使基地使用權不因基地物權
      嗣後變動而受影響，俾資調和土地與房屋之利用關係，以
      避免危害社會經濟，並維公平。故於土地及房屋同屬一人
      ，而將土地及房屋同時或先後分開出賣之情形，其間雖無
      地上權設定，除有特別情事，可解釋為當事人之真意，限
      於賣屋而無基地之使用外，均應推斷土地承買人默許房屋
      承買人繼續使用土地，此房屋所有人與土地所有人間之使
      用土地法律關係之性質，當屬租賃，此為最高法院48年台
      上字第1457號判例所持之見解。為杜爭議並期明確，89
      年5月5日施行之民法第425條之1乃參照上開見解，予以明
      文規定如下：「土地及其土地上之房屋同屬一人所有，而
      僅將土地或僅將房屋所有權讓與他人，或將土地及房屋同
      時或先後讓與相異之人時，土地受讓人或房屋受讓人與讓
      與人間或房屋受讓人與土地受讓人間，推定在房屋得使用
      期限內，有租賃關係。其期限不受第449條第1項規定之限
      制。前項情形，其租金數額當事人不能協議時，得請求法
      院定之。」。查上開法條之目的，固在調和土地與房屋之
      利用關係，惟土地與房屋所有權各異之原因甚多，民法第
      425之1條第1項之規定，僅以土地及其土地上之建築物同
      屬於一人所有，為其要件，而不及於其他造成土地、房屋
      所有權各異之原因，應係立法者之有意沉默，於土地及土
      地上之建築物，非屬於一人所有時，因土地及土地上建築
      物之所有權人間原有其利用關係，基於私法自治原則，法
      律自無介入之必要。是以，民法第425條之1之規定，並無
      法律漏洞或立法不備之情形存在，揆諸前揭說明，自不生
      類推適用而補充之問題。從而，被告上開所辯，即屬無據
      。被告復無法提出說明及舉證其占有系爭土地，具有合法
      權源，則原告訴請其將系爭土地上Ｃ部分之水塔拆除，並
      將該部分土地返還原告，洵屬有據，應予准許。
六、綜上所述，本件被告就占用原告所有系爭土地上Ｃ部分之水
    塔，既有事實上處分權，且其未能舉證證明何占有使用系爭
    土地之正當權源，從而原告本於物上請求權之法律關係，請
    求被告拆除Ｃ部分之水塔，並將該部分土地返還原告，為有
    理由，應予准許；至原告逾此範圍之請求，均無理由，應予
    駁回之。
七、本件所命被告拆除及交還之土地面積為1平方公尺，依系爭
    土地公告現值每平方公尺9,600元計算，其標的價額未逾50
    萬元，依民事訴訟法第389條第1項第5款之規定，應依職權
    宣告假執行，原告就此部分陳明願供擔保，請求宣告假執行
    ，為無必要；至其敗訴部分，假執行之聲請失所附麗，應予
    駁回。
八、本件判決之基礎已臻明確，兩造其餘之攻擊防禦方法及舉證
    ，核與判決無影響，毋庸一一論列，併此敘明。
九、末按各當事人一部勝訴、一部敗訴者，其訴訟費用，由法院
    酌量情形，命兩造以比例分擔或命一造負擔，或命兩造各自
    負擔其支出之訴訟費用；法院為終局判決時，應依職權為訴
    訟費用之裁判，民事訴訟法第79條及第87條第1項分別定有
    明文。查本件訴訟標的價額新臺幣（下同）297,600元【31
    平方公尺（請求返還之土地面積）×9,600元（系爭土地每
    平方公尺公告土地現值）＝297,600元】，應徵收第一審裁
    判費3,200元，另加計地政機關複丈費用4,000元，故本件之
    訴訟費用合計為7,200元，爰依兩造之勝敗比例，確定訴訟
    費用之負擔如主文第三項所示。
十、結論：本件原告之訴為一部有理由、一部無理由，依民事訴
    訟法第79條、第87條第1項、第389條第1項第5款，判決如主
    文。
中    華    民    國    99    年    11    月    17    日
                  民事第三庭  審判長法  官  杭起鶴
                                    法  官  周素秋
                                    法  官  張玉萱
以上正本證明與原本無異。
如對本判決上訴，須於判決送達後20日內向本院提出上訴狀。如
委任律師提起上訴者，應一併繳納上訴審裁判費。
中    華    民    國    99    年    11    月    18    日
                                    書記官  張晶瑩

司法院資訊處製作；財團法人民間司法改革基金會備份。
